臺灣彰化地方法院刑事判決　　　　　　　　　　　　　九十年度訴字第一二四二號
　　公　訴　人　臺灣彰化地方法院檢察署檢察官
　　被　　　告　甲○○
右列被告因偽造文書案件，經檢察官提起公訴（九十年度偵字第五０八七號），本院
判決如左：
    主  文
甲○○無罪。
    理  由
一、本件公訴意旨略以：被告甲○○係中華民國工業安全衛生協會（以下簡稱工業安
    全協會）前台中服務處職員，係依據法令執行公務之人，於民國八十三年十月十
    五日至同年十二月二十四日間，承辦勞工安全管理師訓練班事宜，為該訓練班之
    輔導員，負責該訓練班輔導業務，專責辦理查察受訓學員到課情形，辦理簽到、
    點名事項等事宜。明知自己為訓練班之輔導員，不得同時為該班學員，不具備勞
    工安全管理師訓練合格之資格，且行政院勞工委員會（以下簡稱勞委會）八十四
    年一月十四日台八十四勞安一字第一０００三四號主旨亦明示「貴單位八十三年
    十月十五日至十二月二十四日在台中市辦理之勞工安全管理師訓練班『學員除甲
    ○○外』，其餘黃毓惠等廿三人核發結業證書案，同意備查。」，已將被告排除
    在學員之外，竟於八十四年一月間，未經簽辦，即逕行將該函文號打印於已先行
    簽准完成用印之學員結業證書，並將被告自己之學員結業證書完成打印，使自己
    取得勞委會發給之學員結業證書，被告明知為不實之事項，而登載於職務上所掌
    之公文書（簽呈）上，發給被告之結業證書，足生損害於勞委會關於勞工安全管
    理師資格管理之正確性。復於八十四年二月下旬，持該不實之結業證書報考勞工
    安全管理甲級技術士資格考，並通過該次技能檢定，而取得勞工安全管理甲級技
    術士證。嗣經人檢舉，始發現上情，因認被告涉犯刑法第二百十六條、第二百十
    三條之行使登載不實公文書罪嫌。
二、公訴人認被告甲○○涉有行使登載不實公文書罪嫌，係以被告明知為不實之事項
    ，竟故意記載在職務上所掌公文書之事實，業據工業安全協會於八十九年九月十
    一日勞工安福字第八九０四一五號回覆稱：「鈞會函詢本會辦理第六十六期勞工
    安全管理訓練班學員甲○○之結業證書如何取得乙案，經調查結果，本會確無核
    發莊員結業證書，而係莊員接獲鈞會以八十四年一月十四日台八十四勞安一字第
    一０００三四號函准核發『除莊員以外其餘二十三員結業證書，未經簽辦，即逕
    行將該函文號打印於已先行簽准完成用印之學員結業證書』，且因一時疏失，未
    將莊員該份抽除而一併完成打印而造成。本會對莊員公務處理重大違失，甚覺遺
    憾，將予以記大過乙次並解除主管職務三個月之嚴厲處分」，此有工業安全協會
    函一份附卷可稽，足見被告確實明知勞委會並未准許發給被告結業證書，且已在
    公文中載明，惟被告竟未經簽辦，即據以將該函文號打印於已用印完成之該期學
    員結業證書，又未將被告自己該份抽除而一併打印完成，發給被告自己結業證書
    ，被告顯有業務上登載不實之故意，工業安全協會雖認為「本案經查莊員係因迫
    於檢定考試報名時限之壓力，略過公文正常簽程序，便宜行事，且在急切疏忽之
    下而造成，應非故意，亦應無假造結業證書私用之企圖」云云，惟查勞委會八十
    四年一月十四日台八十四勞安一字第一０００三四號主旨已明示：「貴單位八十
    三年十月十五日至十二月二十四日在台中市辦理之勞工安全管理師訓練班學員除
    甲○○外，其餘黃毓惠等廿三人核發結業證書案，同意備查。」明確將被告「甲
    ○○」排除在學員之外，被告竟於八十四年一月間，未經簽辦，即逕行將該函文
    號打印於已先行簽准完成用印之學員結業證書，使自己取得學員結業證書，此有
    勞委會八十四年一月十四日函一份附卷可稽，被告明知在領取結業證書之簽呈上
    ，應將自己除外，不得領取結業證書，竟未將自己除外，仍將自己列入請領結業
    證書之名單中，被告所辯，不足採信為主要論據。
三、訊據被告甲○○則堅決否認有何行使登載不實公文書之犯行，辯稱：工業安全協
    會係依人民團體法成立之社團法人，而非公務機關，且該協會於八十三年舉辦之
    勞工安全管理師訓練班係該協會自行招訓，並非由勞委會所委託辦理，故伊自非
    公務人員；又依「勞工安全衛生教育訓練規則實施要點」並未明文限制訓練班之
    輔導員不得同時為該班學員，且伊為訓練班之輔導員，同時為該班學員一事，為
    該協會所明知且同意，故該協會始同意於伊之結業證書上用印，故伊實無公訴人
    所指之「明知」自己為訓練班之輔導員，不得同時為該班學員之情事。又勞工安
    全衛生甲級技術士檢定考試，報名期間係自八十四年一月十一日起至同年月十七
    日截止，苟俟勞委會備查後，再循一般流程製作結業證書，以該協會於八十四年
    一月二十日始收到勞委會同意備查之函文，即已逾報名期限，故伊始於八十四年
    一月七日即簽請總會准予先行在結業證書蓋上大印，總會同意並蓋上大印後，將
    結業證書送回台中服務處，伊則俟勞委會備查後，將該文號打印在其他二十三名
    學員之結業證書上，發送予各學員，至於伊自己之結業證書，則因勞委會未同意
    備查，故伊記憶中已將該張並未打印文號之結業證書連同該次訓練班之檔案資料
    歸檔，不知為何檢舉人手中竟有伊之已打印文號之結業證書，伊在權宜之下之施
    行流程，既係在簽請主管及總會同意下所為，自無公訴人所指伊未經簽辦」即逕
    行將勞委會文號打印之已先行簽准完成用印之結業證書之情形。再伊係持勞工安
    全管理「員」之結業證書報考勞工安全衛生甲級技術士檢考試，而非持公訴人所
    稱之勞工安全管理「師」之結業證書報考，而該「勞工安全管理師」之結業證書
    之用途除報考勞工安全衛生甲級技術士檢定考試外，並無其它用途，故伊自無在
    該結業證書上打印勞委會備查文號之動機與主觀犯意等語。
四、按犯罪事實應依證據認定之，無證據不得推定其犯罪事實，又不能證明被告犯罪
    者，應諭知無罪之判決，此於刑事訴訟法第一百五十四條及同法第三百零一條第
    一項分別定有明文；及按認定不利於被告之事實須依積極證據，茍積極證據不足
    為不利於被告事實之認定時，即應為有利於被告之認定，更不必有何有利之證據
    ；又按事實審法院對於證據之取捨，依法雖有自由判斷之權，然積極證據不足證
    明犯罪事實時，被告抗辯或反證縱屬需虛偽，仍不能以此資為積極證據應予採信
    之理由；再按事實之認定，應憑證據，如未能發現相當證據，或證據不足以證明
    ，自不能以推測或擬制之方法，以為裁判基礎（最高法院三十年上字第八一六號
    、三十年上字第四八二號、四十年台上字第八六號判例參照）。又認定犯罪事實
    ，所憑之證據，雖不以直接證據為限，間接證據亦包括在內，然無論直接或間接
    證據，其為訴訟上之證明，須於通常一般之人均不致於有所懷疑，而得確信其為
    真實之程度者，始得據為有罪之認定，倘其證明尚未達到此一程度，而有合理之
    懷疑存在時，即無從為有罪之認定（最高法院七十六年台上字第四九八六號判例
    參照）。
五、（一）按刑法第二百十三條「公務員明知為不實之事項，而登載於職務上所掌之
    公文書，足以生損害於公眾或他人者，處一年以上七年以下有期徒刑。」公務員
    登載不實罪，必犯罪主體為公務員，始與該條之公務員登載不實罪之構成要件該
    當，否則即難令被告負公務員登載不實罪之罪責。次按依據法令而從事於公務之
    人，即屬刑法上之公務員，而「公務」包括政府機關與公營事業機構之事務，以
    及公職人員行使職權時所為之公事務等，故依法令而在政府機關，從事公務之人
    ，或在公營事業機構，從事職務之人，以及中央及地方之各級公職人員，均屬刑
    法上之公務員，又依大法官會議解釋，在政府股份占百分之五十以上之公私合營
    公司從事職務者，亦屬刑法上之公務員。經查，中華民國工業安全衛生協會係屬
    人民團體，而非公務機關，此有內政部人民團體立案證書一份在卷可稽，該協會
    為經行政院勞工委員會職業訓練局設立登記之職業訓練機構，依勞工安全衛生教
    育訓練規則之規定，得自行招訓，訓練前應將訓練計畫報勞委會核備，結訓後檢
    附點名簽到等紀錄報勞委會備查，該協會於八十三年舉辦之勞工安全管理師訓練
    班並非由勞委會委託，此有行政院勞工委員會九十年十一月二十日台九十勞安一
    字第００五五四三０號函一份在卷可稽，而被告係工業安全協會之台中服務處職
    員，其就該協會於八十三年舉辦之勞工安全管理師訓練班擔任輔導員，就該訓練
    之相關事宜，並非刑法第十條第二項所稱之公務員。今被告既非公務員，則其於
    職務上所為之文書縱有不實，亦與刑法第二百十三條之構成要件有間。（二）證
    人乙○○到庭證稱：結業證書事先並無理事長的章，文號之前也沒有，文號下來
    後給各分處，各分處再印上去，然後送總會審核結業證書有無錯誤後蓋上理事長
    的章，才又送回各分處分給學員，此為正常程序，但若時間來不及，由各分處先
    簽給總會，請求先蓋理事長的章，結業證書只是少了勞委會的核准文號，待勞委
    會核准的函文下來，總會人員會以電話聯絡分處之承辦員，再把文號蓋上去後分
    給學員，但經此事件後我們要傳真整個勞委會的函，不能只告知文號，怕又發生
    有部分學員是不准核發結業證書的情形等語，而勞工安全衛生甲級技術士檢定考
    試，報名期間係自八十四年一月十一日起至同年月十七日截止，苟俟勞委會備查
    後，再循一般流程製作結業證書，以該協會於八十四年一月二十日始收到勞委會
    同意備查之函文，即已逾報名期限，故被告於八十四年一月七日即簽請總會准予
    先行在結業證書蓋上大印，總會同意並蓋上大印後，將結業證書送回台中服務處
    ，被告於勞委會備查後，將該文號打印在其他二十三名學員之結業證書上，發送
    予各學員，此為報名時間急迫下，被告簽請主管及總會同意下所為，並非未經簽
    辦。又依「勞工安全衛生教育訓練規則實施要點」第九點僅規定「辦理教育訓練
    時應派員擔任專責訓練輔導員，負責辦理查察受訓學員到課情形，辦理簽到、點
    名…等事項，並予以紀錄備查」，且實施要點中並未明文限制訓練班之輔導員不
    得同時為該班學員，且不具備訓練合格之資格。故被告縱於簽呈中亦將自己列為
    結業學員，惟被告既確在該訓練班上課，且法亦無明文禁止輔導員同時為該班之
    學員，而係勞委會認被告身為輔導員「不宜」同時為該班之學員，而將被告排除
    在同意備查之外，故自不得遽認被告有「明知」為不實之事項，而登載於其製作
    之簽呈上之情事。（三）又證人乙○○到庭證稱：八十九年時行政院勞委會有函
    請我們調查關於莊忠良之事件，當時由秘書長指示我調查，我們先調資料來看，
    發現是甲○○辦的，我們有請甲○○來談，他表示他有看到那個文，但他不太肯
    定他當時有無蓋章，甲○○認為他應該不會蓋章，不知是否有人因他調升為主管
    才會陷害他，我認為還算可採，當時我們認為如果我們跟勞委會說不知是否有人
    盜蓋章，而沒有具體的答覆，怕勞委會會認為我們在敷衍，我們也有把此情形向
    勞委會人員報告，但勞委會希望我們給一個具體的答覆，我們在此情形下，站在
    總會的立場，若是我們答覆說有人偽造結業證書即是認為我們協會有人員管理上
    的疏失，勞委會就會要我們停辦教育訓練一段時間，會造成本會重大的傷害，而
    我們也確實不知道是否係甲○○偽造，但我們認為他當時應該要把勞委會的函簽
    報主管，但他並未如此做，我們發現他有這個疏失，所以就以此疏失呈報勞委會
    ，而處分甲○○，事實上我們也不確定是否有人盜蓋或甲○○沒有抽存而一併打
    印等語，故工業安全協會於八十九年九月十一日以勞工安福字第八九０四一五號
    函行政院勞工委員會之函文雖以「甲○○未經簽辦即逕行將該函文號打印於已先
    行簽准完成用印之學員結業證書，且因一時疏失，未將莊員該份抽除而一併完成
    打印而造成」函覆行政院勞工委員會，惟依證人所言該協會亦確實不知道是否係
    被告所偽造，或是有人盜蓋，抑或被告沒有抽存而一併打印，且工業安全協會總
    會係於八十四年一月二十日始接獲勞委會之同意備查函，此有八十四年一月十四
    日台八十勞安一字第一０００三四號勞委會函一份在卷可稽，故被告於接獲該函
    稿由總會函轉至台中服務處時，業因報名時間急迫之關係，已將結業證書之函文
    號打印於已先行簽准完成用印之結業證書上，並已將結業證書發送各學員，是以
    此與被告是否未經簽辦並無任何關係。（四）又被告係以勞工安全衛生管理「員
    」之結業證書而非以勞工安全衛生管理「師」之結業證書報考高雄市政府勞工局
    訓練就業中心所舉辦之八十四年度勞工安全管理甲級技術士資格考試，此有高雄
    市政府勞工局訓練就業中心九十年十二月五日高市訓就四字第０００五三九０號
    函在卷可稽，故亦無證據足以證明被告係持該勞工安全衛生管理師之結業證書報
    考高雄市政府勞工局訓練就業中心所舉辦之八十四年度勞工安全管理甲級技術士
    資格考試，或有其他行使該證書之情形。（五）再該被告之勞工安全管理師訓練
    班之結業證書正本係由署名為「一個看不下去的工安人」以匿名檢舉本案時隨著
    檢舉函所提出，而該結業證書上准予備查之勞委會函文號係以橡皮戳章所蓋，並
    非以手所書寫，故實無從得知該戳章為何人所蓋，又該結業證書正本如係被告所
    偽造，則為何被告並未妥善保存該證書，而讓該證書落於檢舉人之手？此亦有可
    疑。（六）綜上各點所述，足認被告並非公務員，其職務上所登載之文書亦非公
    文書，而法並無明文禁止輔導員同時為該班之學員，故被告於勞委會函覆被告身
    為輔導員「不宜」同時為該班之學員，而將被告排除在同意備查之外前，並無從
    即認被告有「明知」為不實之事項，而登載於其製作之簽呈上之情事，再參以被
    告係以勞工安全衛生管理「員」之結業證書而非以勞工安全衛生管理「師」之結
    業證書報考高雄市政府勞工局訓練就業中心所舉辦之八十四年度勞工安全管理甲
    級技術士資格考試，再亦無證據足以證明被告有行使該證書之情形，而有在該結
    業證書上打印勞委會備查文號之動機與主觀犯意，是以被告所辯尚堪採信，此外
    ，復查無其他積極證據足以證明被告有何公務員登載不實並加以行使該文書之犯
    行，揆諸前開說明，被告犯罪不能證明，自應為其無罪之諭知。
據上論斷，應依刑事訴訟法第三百零一條第一項，判決如主文。
中      華      民      國    九十一    年      二      月    二十二    日
                                臺灣彰化地方法院刑事第二庭
                                    法      官  石  馨  文
右正本證明與原本無異。
如不服本判決，應於送達後十日內向本院提出上訴狀(須附繕本)。
告訴人或被害人對於判決如有不服具備理由請求檢察官上訴者，其上訴期間之計算係
以檢察官收受判決正本之日期為準。
                                    法院書記官  呂  雅  惠
中    華    民    國    九十一      年      二      月      二十六      日
